【裁判字號】    98,訴,828
【裁判日期】    981118
【裁判案由】    偽造文書等
【裁判全文】
臺灣雲林地方法院刑事判決               98年度訴字第828號
公  訴  人  臺灣雲林地方法院檢察署檢察官
被      告  乙○○
            丁○○
共      同
選任辯護人  鍾竹簧律師
上列被告等因偽造文書等案件，經檢察官提起公訴（98年度偵字
第4792號），被告等於準備程序進行中就被訴事實為有罪之陳述
，經本院聽取當事人意見後，認宜由獨任法官進行簡式審判程序
，裁定進行簡式審判程序，判決如下：
    主    文
乙○○共同犯行使偽造私文書罪陸次，分別判處如附表一所示之
刑，應執行有期徒刑貳年陸月。
丁○○共同犯行使偽造私文書罪陸次，分別判處如附表二所示之
刑，應執行有期徒刑貳年，如易科罰金，以新臺幣壹仟元折算壹
日。
    事    實
一、乙○○與丁○○係夫妻關係，在雲林縣莿桐鄉大美村23鄰大
    美24-55 號住處經營「講信建材企業有限公司」從事磁磚建
    材買賣，自民國97年2 月25日前某日起，在上開住處兼營業
    處所，由乙○○出任會首，丁○○任會員之方式，共同陸續
    招募游振智（該會係沈瓊芬以游振智之名義參加）、廖信彥
    、林佳惠、林榮雄、張玉女、張啟印等22人為互助會會員，
    會期自97年2 月25日起至99年1 月25日止，會員連同會首共
    計24人，會款每月新臺幣（下同）50,000元，採內標制，底
    標3,000 元，標會方式係於每月25日晚上8 點，以會員親自
    或電話委託丁○○、乙○○在標單上書寫會員名稱、標息金
    額參與投標之方式，由丁○○、乙○○共同在上開住處主持
    開標，於開標後5 日內收取得標金交予得標之人。詎渠等均
    明知自己經營生意及投資股票、期貨失利，資金週轉不靈，
    財務狀況已陷入困難，竟先後6 次基於意圖為自己不法所有
    及行使偽造準私文書之犯意聯絡，利用欲投標之會員未必親
    自到場，會員彼此亦未全然認識，及為會首身份掌控主持開
    標之機會，各於附表三冒標時間欄所示時間，在上開住處，
    利用附表三被冒標之人欄所示之活會會員未到場標會，擅自
    在標單上記載附表三被冒標之人欄所示之姓名、金額，表示
    附表三被冒標之人欄所示之人有以該金額參與標會之意，並
    持以行使參與競標而得標，復向會員謊稱係如附表三所示被
    冒標會員得標，致使不知情之活會會員陷於錯誤，如數交付
    各該當期會款給會首乙○○，而以此方式分別詐得如附表三
    所示之款項（各次冒標日期、得標金額、應繳會款、被冒標
    之活會會員、受詐欺之活會人數及詐得活會會款金額，均詳
    如附表三所示；乙○○與丁○○所詐得之金額，業經實行公
    訴檢察官當庭更正如附表三所示之金額），足生損害於如附
    表三所示被冒標之游振智等人及其他互助會活會會員。嗣於
    98年2 月初，丁○○、乙○○宣告停會，經丙○○向游振智
    、廖信彥、林佳惠、林榮雄、張玉女、張啟印人求證始悉上
    情。
二、案經丙○○訴由臺灣雲林地方法院檢察署檢察官偵查起訴。
    理    由
一、被告2 人所犯為死刑、無期徒刑或最輕本刑為3 年以上有期
    徒刑以外之罪，渠等於準備程序中就被訴事實為有罪之陳述
    ，經告知簡式審判程序之旨，並聽取公訴人之意見後，依刑
    事訴訟法第273 條之1 第1 項規定，進行簡式審判程序，合
    先敘明。
二、
(一)、上開犯罪事實，業據被告乙○○、丁○○2 人於本院審理時
    坦承不諱，核與證人即告訴人會員丙○○、丙○○之妻甲○○、黃宏銘、沈瓊芬（以游振智之名義參加）及廖信彥分別
    於偵查中所證述之情節大致相符，復有互助會會單影本1 紙
    附卷可稽，是被告2 人確有以前揭冒標方式詐取會款之行為
    ，堪以認定。
(二)、按民間互助會已得標之死會會員，無論同組何一會員得標及
    其願出標金若干，均須繳納當期全額會款（如係外標，並須
    另繳納會息），縱為會首之被告施用詐術，以他會員名義冒
    標，並向死會會員收取會款，因該等死會會員本負有繳納會
    款之義務，而非陷於錯誤而交付會首，自無構成詐欺取財罪
    可言（最高法院83年度臺上字第4153號判決參照）。是被告
    詐取之金額範圍，應將其每期所得首會會款扣除，而以每期
    開標時各活會會員繳納之會款為限。又遭被告冒標之會員均
    為被害人，其等因不知自己遭到冒標，於各期合會開標後，
    仍按活會會員身分繼續繳納活會會款，且遭冒標會員既從未
    標取會款，被告以其名義得標之行為效力並不因之當然及於
    本人，則該等會員僅名義上為死會會員，惟實際上其對於被
    告之權利，仍等同於其他名義上之活會會員，故該等會員實
    質上仍相當於活會會員，其於遭被告冒標後，仍按活會會員
    資格所繳納之會款，亦應計入被告詐騙之金額。從而，被告
    2 人以上開冒標之方式，共分別詐得如附表三所示之款項（
   【 計算式：（該次被詐欺會員數＝總會數－應有死會數－會
    員被告丁○○（因會員丁○○亦為被告，實際上並無收取此
    項會款）＋已被冒標之不知情活會會員數）X （會金－標金
    ）】，併此敘明。
(三)、綜上所述，足認被告2 人之自白核與事實相符，堪予採信。
    本案事證明確，被告犯行，堪以認定，應予依法論科。
三、論罪科刑：
(一)、按我國民間互助會，係由會首招募會員參加所組成，每於標
    會時，通常由欲標取會款之會員，在空白紙條上，或僅書立
    其姓名、綽號及數字者，甚或只書寫數字而未書立其姓名、
    綽號，另以言詞等方法表示係何會員所出具者，則依習慣或
    特約均足以辨明係該會員以所書寫數字為標息金額參加競標
    之標單，自應以準私文書論（最高法院89年度臺上字第1319
    號判決意旨參照）。
(二)、本案被告2 人未經會員游振智等人之同意，冒用其等名義，
    在標單上偽填姓名，並載明高於底標之利息，使在場投標者
    瞭解該標單意在競標，依民間互助會之習慣，該標單係表示
    該名義人願以所書利息金額標取會款之意，自屬偽造他人署
    押及偽造同法第220 條第1 項以文書論之準文書。而被告2
    人先後6 次持此偽造之標單行使投標而得標，使當次被冒名
    者及其他活會會員（含前次被冒名者）陷於錯誤而如數交付
    扣除標息之會款。核被告2 人上開6 次所為，均係犯刑法第
    216 條、第220 條第1 項、第210 條之行使偽造準私文書罪
    ，及第339 條第1 項之詐欺取財罪。其偽造各該被冒標會員
    署押乃偽造準私文書之階段行為；而其偽造準私文書後進而
    持以行使參與投標，偽造之低度行為亦為行使之高度行為所
    吸收，均不另論罪。被告2 人就上開犯行，均有犯意聯絡及
    行為分擔，應為共同正犯。被告於每次行使冒標行為，其詐
    欺對象包括當次被冒標之活會會員、前次被冒標之會員及其
    他活會會員，為同種想像競合犯，應依刑法第55條規定，從
    一重仍依詐欺取財罪處斷。再被告各係以單一冒標以詐取合
    會金之犯行，觸犯上開數罪名，為想像競合犯，應依刑法第
    55條規定，從一重之行使偽造準私文書罪處斷。被告2 人所
    犯上開6 次行使偽造準私文書罪犯行間，犯意各別，行為互
    殊，應予分論併罰。又起訴書犯罪事實欄所記載被告2 人詐
    得之會款分別為1,002,600 元、1,070,200 元、1,070,000
    元、1,066,400 元、1,073,200 元及1,067,500 元，然被告
    2 人所詐得之會款係如附表三所載之金額，業經本院審認如
    上，公訴人於本院審理時亦已當庭更正起訴書此部分之記載
    ，附此敘明。
(三)、爰審酌被告2 人為圖詐取會款，竟冒用活會會員名義得標，
    嚴重侵害被冒標之人及互助會活會會員之權益，且詐得金額
    非微，迄未與被害人達成民事和解，惡性非輕，惟念被告2
    人前均無犯罪前科紀錄，有臺灣高等法院被告前案紀錄表2
    份在卷可稽，於本案發生前素行均良好，被告2 人犯後於審
    理中坦承詐欺取財犯行，已有知錯之意，態度良好，另衡以
    被告乙○○為互助會之會首，有收取及交付會款等義務，被
    告丁○○係基於夫妻情誼，因協助其妻即會首乙○○處理互
    助會而共同為本件犯行及被告2 人犯罪之目的、手段、智識
    程度、生活狀況等一切情狀，分別就其所犯行使偽造私文書
    罪6 次犯行，各量處如附表一及二所示之刑，就被告丁○○
    部分諭知易科罰金折算標準，並分別定其應執行之刑，併就
    被告丁○○部分諭知易科罰金折算標準。另按98年6 月19日
    公布之司法院大法官會議釋字第662 號解釋：「中華民國94
    年2 月2 日修正公布之現行刑法第41條第2 項，關於數罪併
    罰，數宣告刑均得易科罰金，而定應執行刑之刑逾6 個月者
    ，排除適用同條第1 項得易科罰金之規定部分，與憲法第23
    條規定有違，並與本院釋字第366 號解釋意旨不符，應自本
    解釋公布之日起失其效力。」故對於數罪併罰，數宣告刑均
    得易科罰金，而定應執行之刑超過6 個月之案件，依司法院
    大法官會議釋字第366 號、662 號解釋意旨，仍得易科罰金
    。從而，被告丁○○所犯上開數罪，其法定刑均為有期徒刑
    5 年以下，宣告刑均未逾6 月，雖定應執行之刑逾6 個月，
    然依司法院大法官會議釋字第366 號、662 號解釋意旨，自
    仍得易科罰金，併予敘明。又被告2 人所共同偽造之互助會
    標單並未扣案，且衡諸本案係冒標，被告2 人自無保留上開
    不法證據之理應認該標單已於互助會開標後丟棄而滅失，且
    其上之署押亦當然滅失，爰不為沒收之諭知，附此敘明。。
據上論結，應依刑事訴訟法第273 條之1 、第299 條第1 項前段
，刑法第28條、第216 條、第220 條第1 項、第210 條、第339
條第1 項、第55條、第41條第1 項前段、第51條第5 款，刑法施
行法第1 條之1 ，判決如主文。
本案經檢察官傅克強到庭執行職務。
中    華    民    國    98    年    11    月    18    日
                  刑事第一庭  法  官  文昌
以上正本證明與原本無異。
如不服本判決應於收受判決後10日內向本院提出上訴書狀，並應
敘述具體理由；其未敘述上訴理由者，應於上訴期間屆滿後20日
內向本院補提理由書（均須按他造當事人之人數附繕本）。「切
勿逕送上級法院」。
                              書記官  張簡純靜
中    華    民    國    98    年    11    月    18    日
附表一：被告乙○○部分
┌─┬────────────────────┬────────────┐
│編│      主        文                      │  附  註                │
│號│                                        │                        │
├─┼────────────────────┼────────────┤
│1 │乙○○共同犯行使偽造私文書罪，處有期徒柒│附表三編號1 所示部分    │
│  │月。                                    │                        │
├─┼────────────────────┼────────────┤
│2 │乙○○共同犯行使偽造私文書罪，處有期徒柒│附表三編號2 所示部分    │
│  │。                                      │                        │
├─┼────────────────────┼────────────┤
│3 │乙○○共同犯行使偽造私文書罪，處有期徒柒│附表三編號3 所示部分    │
│  │月。                                    │                        │
├─┼────────────────────┼────────────┤
│4 │乙○○共同犯行使偽造私文書罪，處有期徒柒│附表三編號4 所示部分    │
│  │月。                                    │                        │
├─┼────────────────────┼────────────┤
│5 │乙○○共同犯行使偽造私文書罪，處有期徒柒│附表三編號5 所示部分    │
│  │月。                                    │                        │
├─┼────────────────────┼────────────┤
│6 │乙○○共同犯行使偽造私文書罪，處有期徒柒│附表三編號6 所示部分    │
│  │月。                                    │                        │
└─┴────────────────────┴────────────┘
附表二：被告丁○○部分
┌─┬────────────────────┬────────────┐
│編│      主        文                      │  附    註              │
│號│                                        │                        │
├─┼────────────────────┼────────────┤
│1 │丁○○共同犯行使偽造私文書罪，處有期徒陸│附表二編號1 所示部分    │
│  │月，如易科罰金，以新臺幣壹仟元折算壹日。│                        │
├─┼────────────────────┼────────────┤
│2 │丁○○共同犯行使偽造私文書罪，處有期徒陸│附表二編號2 所示部分    │
│  │月，如易科罰金，以新臺幣壹仟元折算壹日。│                        │
├─┼────────────────────┼────────────┤
│3 │丁○○共同犯行使偽造私文書罪，處有期徒陸│附表二編號3 所示部分    │
│  │月，如易科罰金，以新臺幣壹仟元折算壹日。│                        │
├─┼────────────────────┼────────────┤
│4 │丁○○共同犯行使偽造私文書罪，處有期徒陸│附表二編號4 所示部分    │
│  │月，如易科罰金，以新臺幣壹仟元折算壹日。│                        │
├─┼────────────────────┼────────────┤
│5 │丁○○共同犯行使偽造私文書罪，處有期徒陸│附表三編號5 所示部分    │
│  │月，如易科罰金，以新臺幣壹仟元折算壹日。│                        │
├─┼────────────────────┼────────────┤
│6 │丁○○共同犯行使偽造私文書罪，處有期徒陸│附表三編號6 所示部分    │
│  │月，如易科罰金，以新臺幣壹仟元折算壹日。│                        │
└─┴────────────────────┴────────────┘
附表三：
┌──┬─────┬────┬────┬───────┬───────────┬─────┐
│編號│冒標日期  │得標金額│應繳會款│該次被詐欺會員│詐得金額【計算式：（該│被冒標之活│
│    │          │        │        │數＝總會數－應│次被詐欺會員數X（會金 │會會員    │
│    │          │        │        │有死會數－會員│－標金）】            │          │
│    │          │        │        │丁○○會數（因│                      │          │
│    │          │        │        │會員丁○○亦為│                      │          │
│    │          │        │        │被告，實際上並│                      │          │
│    │          │        │        │無收取此項會款│                      │          │
│    │          │        │        │）＋已被冒標之│                      │          │
│    │          │        │        │不知情活會會員│                      │          │
│    │          │        │        │數            │                      │          │
├──┼─────┼────┼────┼───────┼───────────┼─────┤
│1.  │97.3.25   │6,700元 │43,300元│22人（24-2-1＋│22×（50,000-6,700）＝│ 游振智   │
│    │（第2 會）│        │        │1 ）          │952,600 元            │          │
├──┼─────┼────┼────┼───────┼───────────┼─────┤
│2.  │97.4.25   │3,800元 │46,200元│22人（24-3-1＋│22×（50,000-3,800）＝│ 廖信彥   │
│    │（第3 會）│        │        │2 ）          │1,016,400 元          │          │
├──┼─────┼────┼────┼───────┼───────────┼─────┤
│3.  │97.5.25   │4,000元 │46,000元│22人（24-4-1＋│22×（50,000-4,000）＝│ 林佳惠   │
│    │（第4 會）│        │        │3 ）          │1,012,000 元          │          │
├──┼─────┼────┼────┼───────┼───────────┼─────┤
│4.  │97.6.25   │4,400元 │45,600元│22人（24-5-1＋│22×（50,000-4,400）＝│ 林榮雄   │
│    │（第5 會）│        │        │4 ）          │1,003,200 元          │          │
├──┼─────┼────┼────┼───────┼───────────┼─────┤
│5.  │97.9.25   │4,800元 │45,200元│20人（24-8-1＋│20×（50,000-4,800）＝│ 江玉女   │
│    │（第8 會）│        │        │5 ）          │904,000 元            │          │
├──┼─────┼────┼────┼───────┼───────────┼─────┤
│6.  │98.10.25  │5,500元 │44,500元│20人（24-9-1＋│20×（50,000-5,500）＝│ 張啟印   │
│    │（第9 會）│        │        │6 ）          │890,000 元            │          │
└──┴─────┴────┴────┴───────┴───────────┴─────┘
附錄本案論罪科刑法條全文：
刑法第216 條：（行使偽造變造或登載不實之文書罪）
行使第210 條至第215 條之文書者，依偽造、變造文書或登載不
實事項或使登載不實事項之規定處斷。
刑法第210 條：（偽造變造私文書罪）
偽造、變造私文書，足以生損害於公眾或他人者，處5 年以下有
期徒刑。
刑法第220 條：（準文書）
在紙上或物品上之文字、符號、圖畫、照像，依習慣或特約，足
以為表示其用意之證明者，關於本章及本章以外各罪，以文書論
。
錄音、錄影或電磁紀錄，藉機器或電腦之處理所顯示之聲音、影
像或符號，足以為表示其用意之證明者，亦同。
刑法第339 條：（普通詐欺罪）
意圖為自己或第三人不法之所有，以詐術使人將本人或第三人之
物交付者，處5 年以下有期徒刑、拘役或科或併科1 千元以下罰
金。
以前項方法得財產上不法之利益或使第三人得之者，亦同。
前二項之未遂犯罰之。


司法院資訊處製作；財團法人民間司法改革基金會備份。
